臺灣臺中地方法院刑事判決　　　　　　 99年度交易字第449號
公　訴　人　臺灣臺中地方法院檢察署檢察官
被　　　告　邱淑卿
選任辯護人　李玲瑩律師
上列被告因過失傷害案件，經檢察官提起公訴（99年度偵字第10
831 號），本院判決如下：
    主    文
邱淑卿因過失傷害人，處有期徒刑月，如易科罰金，以新臺幣
壹仟元折算壹日。
    犯罪事實
一、邱淑卿於民國99年1 月21日晚間某時許，駕駛車牌號碼QR-2
    183 號自用小客車，沿臺中市○○區○○路由永春北路往文
    山三街方向行駛，迄同日晚間7 時56分許，途經臺中市○○
    區○○路與七星南街交叉路口欲左轉七星北街，本應注意汽
    車行駛時，駕駛人應注意車前狀況，並隨時採取必要安全措
    施，且汽車轉彎時，應讓直行車先行，且依當時天候晴、夜
    間有照明、路面為乾燥、無缺陷、無障礙物之柏油路面、視
    距良好等情形，並無不能注意之情事，竟疏於注意及此，貿
    然於上開路口之內側快車道左轉欲進入七星北街，適有黃雅
    佩騎乘車牌號碼UG8-361 號輕型機車，沿臺中市○○區○○
    路由文山三街往永春北路慢車道對向駛來，邱淑卿因有上開
    疏未注意情事，致邱淑卿迨見黃雅佩所騎乘之車輛閃煞皆不
    及，邱淑卿駕駛之前揭自用小客車右前車頭遂撞擊黃雅佩騎
    乘前揭之輕型機車車頭，黃雅佩因而人車倒地，並受有頭部
    損傷、下肢多處挫傷擦傷、右側脛骨閉鎖性骨折及臉部撕裂
    傷2 公分、右膝後十字韌帶斷裂傷等傷害。嗣邱淑卿於車禍
    肇事致人受傷犯罪後，於尚未經有偵查權限之公務員發覺前
    ，向據報前往處理現場之員警表明為肇事人，而自首並接受
    裁判。
二、案經黃雅佩訴由臺灣臺中地方法院檢察署檢察官偵查起訴。
    理    由
一、證據能力部分：
  (一)按被告以外之人於審判外之言詞或書面陳述，除法律有規定
    者外，不得作為證據，刑事訴訟法第159條第1項定有明文，
    此乃傳聞證據之排除法則。又傳聞法則之重要理論依據，在
    於傳聞證據未經當事人之反對詰問予以核實，乃予排斥，惟
    若當事人已放棄對原供述人之反對詰問權，於法院審判時表
    明同意該等傳聞證據可作為證據，基於證據資料愈豐富，愈
    有助於真實發現之理念，並貫徹刑事訴訟法修法加重當事人
    進行主義之精神，確認當事人對於證據能力有處分權之制度
    ，傳聞證據經當事人同意作為證據，法院認為適當者，亦得
    為證據。另當事人於調查證據時，對於傳聞證據表示「沒有
    意見」、「對於證據調查無意見」，而未於言詞辯論終結前
    聲明異議，應視為已有將該等傳聞證據採為證據之同意，此
    刑事訴訟法第159條之5定有明文。查本案所引之下列證據，
    均據被告、辯護人、公訴人對證據能力表示「沒有意見」，
    亦未於本案言詞辯論終結前聲明異議，則本院審酌該等證據
    並無違法取證或證明力顯然過低之情事，均得採為證據。
  (二)復按從事業務之人於業務上或通常業務過程所須製作之紀錄
    文書、證明文書，除顯有不可信之情況外，得為證據，刑事
    訴訟法第159條之4第2款定有明文。卷附之林森醫院100年 4
    月18日林醫字第2858 號函、林新醫療社團法人林新醫院100
    年5月6日林新法人醫字第1000000195號函檢附之告訴人黃雅
    佩病歷資料、中山醫學大學附設醫院100年5月18日中山醫10
    0川桓法字第 1000004090號函檢附之告訴人黃雅佩病歷資料
    ，分別係負責為告訴人黃雅佩治傷勢之醫師，依其等所見製
    作之證明文書，雖屬被告以外之人於審判外之書面陳述，然
    因係從事業務之醫師於醫療業務上所製作之證明文書，且無
    顯不可信之情況，依刑事訴訟法第 159條之4第2款之規定，
    自得採為認定本件犯罪事實所憑之證據（最高法院95年度臺
    上字第1449號判決意旨參照）。
  (三)臺中市政府警察局交通警察大隊事故肇事原因初步分析研判
    表，係警員依其所見在職務上製作之紀錄文書，且無顯不可
    信之情況，依刑事訴訟法第159條之4 第1款之規定，亦得採
    為認定本件犯罪事實所憑之證據。
  (四)本案卷附之臺灣省臺中市區車輛行車事故鑑定委員會 99年9
    月8 日中市行字第0995402800號函檢送之臺灣省臺中市區車
    輛行車事故鑑定委員會臺中市區990378案鑑定意見書，係被
    告以外之人於審判外之書面陳述，依刑事訴訟法第159條第1
    項之規定，屬於傳聞證據。然按刑事訴訟法第198條、第208
    條之規定，所謂鑑定乃指於刑事訴訟程式中為取得證據資料
    而由檢察官或法官指定具有特別知識經驗之鑑定人、學校、
    機關或團體，就特定之事物，以其專業知識加以分析、實驗
    而作判斷，以為偵查或審判之參考。該鑑定意見書係本院依
    職權送臺灣省臺中縣區車輛行車事故鑑定委員會實施之鑑定
    ，是其等出具之書面鑑定報告應屬刑事訴訟法第208 條準用
    第206條第1項所稱之書面報告，依刑事訴訟法第159 條第 1
    項之立法理由，為該條項所指例外之規定，應有證據能力。
二、訊據被告邱淑卿固坦承其於前揭時、地，與告訴人黃雅佩騎
    乘之機車發生碰撞，致告訴人受有傷害之事實，惟矢口否認
    有何過失傷害之犯行，辯稱：是因為告訴人黃雅佩的機車車
    頭燈沒有開啟，所以才沒有看到告訴人騎乘之機車，而且當
    時伊自小客車已經轉入左轉車道，自無禮讓直行車之必要，
    伊並無過失，且認為告訴人所受之右膝後十字韌帶斷裂傷與
    本案車禍無關云云，然查：
  (一)被告於上揭時間，駕駛車牌號碼QR-2183 號自用小客車，沿
    臺中市○○區○○路由永春北路往文山三街方向行駛，途經
    臺中市○○區○○路與七星南街交叉路口欲左轉七星北街，
    與告訴人黃雅佩騎乘車牌號碼UG8-361 號輕型機車，沿臺中
    市○○區○○路由文山三街往永春北路慢車道對向駛來，發
    生擦撞，致告訴人受有頭部損傷、下肢多處挫傷擦傷、右側
    脛骨閉鎖性骨折及臉部撕裂傷2 公分、右膝後十字韌帶斷裂
    傷等情，據證人即告訴人黃雅佩於警詢時、偵查中證述綦詳
    ，核與證人林怡菱於警詢時及本院審理時所證述情節相符，
    並有臺中市○○○道路交通事故初步分析研判表、道路交通
    事故現場圖、道路交通事故調查報告表(一)、(二)、臺中市○○
    ○○道路交通事故補充資料表，及告訴人所提出之99年2 月
    4 日中山醫學大學附設醫院診斷證明書、99年2月2日林森醫
    院診斷證明書、99年4 月22日林新醫療社團法人林新醫院診
    斷證明書、林森醫院100年4月18日林醫字第2858號函、林新
    醫療社團法人林新醫院100年5月6日林新法人醫字第1000000
    195 號函檢附之告訴人黃雅佩病歷資料、中山醫學大學附設
    醫院100年5 月18日中山醫100川桓法字第1000004090號函檢
    附之告訴人黃雅佩病歷資料、中山醫學大學附設醫院99年12
    月3 日中山醫九九川桓法字第0990011235號函檢附之告訴人
    黃雅佩之受傷情形照片各1 份、事故現場及車損照片共12紙
    在卷可稽（見99年度他字第1335號卷第3、5、6、10至12、2
    1、23至28頁、本院卷第31、90、91、20 1、204至209、212
    頁），該部分事實應堪認定。
  (二)至被告雖辯稱：告訴人黃雅佩受有右膝後十字韌帶斷裂傷，
    與本件車禍無關云云，惟觀諸告訴人黃雅佩於 99年1月21日
    車禍當日急診之受傷情形，據中山醫學大學附設醫院99年12
    月3日中山醫九九川桓法字第0990011235號函稱：「患者黃
    雅佩因發生車禍被救護車送至本院急診就醫，患者意識清楚
    、兩側瞳孔放大、光反應正常。左額頭、左眼框周圍及鼻子
    多處擦傷左臉一處之撕裂傷約2 ×0.3×0.3公分。病人主訴
    頭暈、想吐及疼痛，此乃額部及臉部撞擊所致，經過禁食及
    輸液注射觀察後，不適情況改善。裂傷經縫合、擦傷治療及
    腫痛冰敷後，改由門診追蹤治療。」，核與該院99年2月4日
    診斷證明書所示診斷相符（見本院卷第90頁、99年度他字第
    1335號卷第5 頁），且經本院向該院函查告訴人就診時之病
    歷資料，是否有右膝後十字韌帶受傷之問題？亦經該院函覆
    以「病患黃雅佩因車禍經由119 救護車送至本院急診室，身
    體檢查發現右膝頭痛及不適，經由X 光檢查發現為右膝骨折
    造成之骨碎片，因病患尚有頭部外傷需處置及觀察，故先以
    石膏固定骨折處，後醫囑骨科門診追蹤治療」、「病患因有
    右膝挫傷造成骨折，可能有後十字韌帶受傷問題。後十字韌
    帶受損，應於骨科門診追蹤，並安排核磁共振檢查確定是否
    有斷裂及受損程度。唯病患並未回本院門診追蹤及檢查，故
    尚無法確定是否有後十字韌帶受傷之問題。」，此有中山醫
    學大學附設醫院100年5月18日中山醫100川桓法字第1000004
    090號函覆之黃雅佩病情函文1份附於本院卷內可稽，該部分
    亦為被告所不爭執，核與告訴人指述相符，堪信為實。況告
    訴人嗣於案發隔天即99年1 月22日轉診之林森醫院，及繼於
    99年4 月20日前往就診之林新醫療社團法人林新醫院，上開
    醫院之診斷證明書內容，亦均與告訴人所受有之前揭傷勢大
    致相符，此有該院診斷證明書各1 紙在卷可稽（見99年度他
    字第1335號卷第6 頁、本院卷第31頁），且告訴人事後因上
    開傷勢於林新醫院就診，並為韌帶重建手術，該部分逸經林
    新醫療社團法人林新醫院100年5月6日林新法人醫字第10000
    00195 號及所附病歷記載：「病患黃雅佩診斷為右膝後十字
    韌帶斷裂」（見本院卷第204至209頁）。再者，告訴人於本
    院審理時以證人身分證稱：99年1 月21日發生本件車禍後，
    救護車先送伊去中山醫院，隔天晚上即去林森醫院看，林森
    醫院醫生有跟伊說右膝大腿外側韌帶有問題，伊有跟林森醫
    院醫生說要照核磁共振，但醫院沒有幫伊做，後來伊去林森
    醫院看了幾次，直到99年3 月20日拆石膏後，伊腳走路不順
    ，就於99年4 月20日就去林新醫院照核磁共振，之所以沒有
    去林森醫院做韌帶重建手術，是因為家裡大人有打聽哪個醫
    生做得比較好，且有朋友介紹，所以最後才會去林新醫院做
    手術，自本案車禍發生後伊無發生過任何意外事故或受傷情
    形等語（見本院卷第187反面至188頁），衡情若非告訴人發
    生本件車禍，當不至於右側脛骨閉鎖性骨折，更不會因治療
    上開傷勢而造成右膝後十字韌帶斷裂之結果，是其間有相當
    因果關係甚明，故由上述病歷等記載及證人即告訴人黃雅佩
    證述內容可知，告訴人係因車禍以致頭部損傷、下肢多處挫
    傷擦傷、右側脛骨閉鎖性骨折及臉部撕裂傷2 公分及右膝後
    十字韌帶斷裂傷之傷害。另公訴人於本院審理時當庭就告訴
    人所受傷勢部分增列「右膝後十字韌帶斷裂傷」等情（見本
    院卷第223反面頁），附此敘明。
  (三)又被告辯稱本件車禍發生時告訴人未開啟車頭大燈，致伊無
    法注意告訴人接近上揭路口而伊閃避不及，才會撞上告訴人
    等語置辯，公訴人亦於論告時當庭表示依本院勘驗案發現場
    監視錄影光碟之結果及證人林怡菱於本院審理時證述內容可
    證，證人林怡菱所騎乘機車之後者為告訴人所騎乘之機車，
    係畫面中第二輛機車，確時有開啟車頭燈無疑等語，並均以
    位於臺中市○○區○○路與七星北街口所裝設之監視器拍攝
    到當時路段之光碟以佐證其等說詞。然查，經本院勘驗被告
    所提出之上開監視錄影器光碟結果，發現因該監視器當被告
    所駕車輛與告訴人所騎機車於99年1月21日晚間7時56分許發
    生相擦撞之時刻，兩車相撞位置恰巧為一臺白色貨車所阻擋
    住，並未拍攝到被告在肇事時究竟是與開啟車頭燈之機車相
    撞，亦或是與未開啟車頭燈之機車將相撞，只拍攝到告訴人
    機車倒地之畫面，有本院勘驗筆錄及路口監視錄影光碟存卷
    可稽（見本院卷第121至124頁），另觀諸前揭監視錄影畫面
    內容，因案發當日天色已晚，燈光昏暗，錄影光碟畫面模糊
    ，致無法清楚看出於該路口來往車輛的顏色、車型、車牌號
    碼，亦無法辨認證人林怡菱、告訴人所騎乘機車為何等情，
    並經本院提示監視錄影光碟畫面與告訴人、證人林怡菱觀看
    後，告訴人於本院審理時表示：伊應該是有開車頭燈，伊亦
    無法確認勘驗筆錄標號2 畫面中之機車是有開啟車頭燈還是
    沒有開啟車頭燈等語；證人林怡菱於本院審理時亦證稱：伊
    無法確認伊是監視錄影畫面哪一臺機車，亦無印象告訴人機
    車當時有無開大燈等語（見本院卷第124、185反面頁），故
    此監視錄影器光碟尚無足援引為對被告有利或不利之認定。
    此外，本院復查卷內其他證據均無從證明告訴人於案發當時
    有被告所指稱未開啟車頭大燈等情，是被告該部分辯解，亦
    無足採。
  (四)按汽車行駛時，駕駛人應注意車前狀況並隨時採取必要之安
    全措施，及汽車行駛至交叉路口左轉彎時，應行至交叉路口
    中心處左轉，並不得占用來車車道搶先左轉，且轉彎車應讓
    直行車先行，道路交通安全規則第94條第3項、第102條第1
    項第5款及第7款分別定有明文，被告駕車自應注及此。被告
    係領有駕駛執照之人員，此為被告供承在卷，自應知悉並注
    意上述道路交通安全規則之規定，且依卷附現場圖（99年度
    他字第1335號卷第10頁）、現場相片（99年度他字第1335號
    卷第23至28頁）所示：被告駕駛之自用小客車係前擋風玻璃
    、右前引擎蓋處受損，告訴人騎乘之機車則係車頭受損（將
    近全毀），撞擊後告訴人騎乘之機車向告訴人原行向相反方
    向倒地，撞擊後碎片係在七星北街與七星南街中間之七星橋
    上，是以本件事故發生前，被告駕駛之該自小客車應尚未達
    七星北街路口中心線即搶先左轉，且撞擊發生前被告尚未完
    成轉彎之動作（否則撞擊點應係在車身右側而非損及右引擎
    蓋及前擋風玻璃），而告訴人於撞擊前應亦未減速慢行，否
    則以被告係左轉彎車，車體動能係轉向左，告訴人如已減速
    撞擊應係向被告之行向拖行，然撞擊後之告訴人之車輛係與
    告訴人原行向相反方向倒地，顯見告訴人亦未注意車前狀況
    及減速慢行，致見被告之車輛亦閃煞不及，而互相撞擊應可
    認定。再依本院上開所述，本件事故雖係雙方車輛互撞，固
    可認定，然交通事故中之肇事責任，並非以「誰撞誰」為唯
    一判斷有否肇事責任之標準，而係以在交通事故中，肇事當
    事人究竟是否有應注意之義務，且能注意而未注意，為是否
    成立肇事責任（過失犯）之準則，是以本件縱係互撞屬實，
    仍應檢視被告於本件車禍事故之發生有否應注意之義務，判
    斷被告應否負刑事責任甚明。而本件事故發生當時道路為天
    候為晴天、夜間有照明、交岔路口內、路面乾燥無缺陷、亦
    無障礙物、視距良好，此有上開道路交通事故調查報告表(一)
    存卷可佐，依當時情形，又無不能注意之情事，竟疏不注意
    為之，被告疏未注意車前狀況，並隨時採取必要之安全措施
    ，作隨時停車之準備，且未達交叉路口中心處即貿然占用來
    車車道搶先左轉，貿然行駛，以致肇事，被告顯有過失。另
    本件經送請臺灣省臺中縣區車輛行車事故鑑定委員會及臺灣
    省車輛行車事故覆議鑑定委員會鑑定結果，對於被告之過失
    部分，除未斟酌被告未達交叉路口中心處即貿然占用來車車
    道搶先左轉之情形外，其餘部分均與本院認定相同，亦可證
    明被告確有過失，且與告訴人同為肇事原因無誤。雖告訴人
    未注意車前狀況，且未減速，對車禍之發生亦有過失，惟此
    係被告能否於民事關係主張與有過失之問題，不能因此解免
    被告之過失責任。而告訴人因本件車禍受傷，與被告之過失
    行為間並有相當因果關係。
  (五)是被告過失傷害之犯罪事證已臻明確，其犯行洵堪認定，應
    依法論罪科刑。
三、核被告邱淑卿所為，係犯刑法第284條第1項前段之過失傷害
    罪。按刑法第62條於94年2月2日經修正為：「對於未發覺之
    罪自首而受裁判者，得減輕其刑，但有特別規定者，依其規
    定」，衡諸該條修正理由為「按自首之動機不一而足，有出
    於內心悔悟者，有由於情勢所迫者，亦有基於預期邀獲必減
    之寬典者，對於自首規定如依修正前之規定為必減其刑，不
    僅難獲致公平，且有使犯罪行為人恃以犯罪之虞。在過失犯
    罪，行為人為獲減刑判決，急於自首而坐令損害擴展之情形
    ，亦偶有所見，必減主義，在實務上難以因應各種不同動機
    之自首案例，我國暫行新刑律第51條、舊法第38條第1 項、
    日本現行刑法第42條均採得減主義，既可委由裁判者視具體
    情況決定減輕刑度與否，運用上較富彈性，真誠悔悟者可得
    減刑自新之機會，而狡黠陰暴之徒，亦無所遁飾，可符公平
    之旨，宜予採用」，本案被告於肇事後立即停車，並下車察
    看，而在偵查機關尚未發覺其肇事前，即主動向前往處理之
    員警陳稱伊為駕車肇事者等情，業經被告自承在卷，且有臺
    中市警察局99年1 月21日臺中市○○○道路交通事故肇事人
    自首情形紀錄表1 紙在卷可稽（見99年度他字第1335號卷第
    20頁），而被告事後復有接受裁判之情，雖被告就其是否有
    過失情節事後有所辯解，然此並無礙於被告是否符合自首之
    認定，足認被告已符合自首之要件，本院審酌本案被告肇事
    後所為，使被害人得以迅速送醫並使肇事責任儘早確定而恢
    復交通之順暢，應認被告係基於真誠悔悟而為，並無急於自
    首坐令損害擴展之情形，本院認其自首之情形，宜減其刑。
    爰審酌被告因本次過失之駕車行為，致告訴人受有上述傷害
    ，且迄今尚未與告訴人達成和解，暨被告否認犯行之犯後態
    度等一切情狀，量處如主文所示之刑，並諭知易科罰金之折
    算標準。
據上論斷，應依刑事訴訟法第299條第1項前段，刑法第284條第1
項前段、第62條前段、第41條第1項前段，刑法施行法第 1條之1
第1項、第2項前段，判決如主文。
本案經廖聖民到庭執行職務。
中    華    民    國   100    年    7     月    28    日
                  刑事第二庭  審判長法  官  鄭永玉
                                    法  官  施慶鴻
                                    法  官  潘曉玫
以上正本證明與原本無異。
如不服本判決應於收受送達後10日內向本院提出上訴書狀，並應
敘述具體理由；其未敘述上訴理由者，應於上訴期間屆滿後20日
內向本院補提理由書（均須按他造當事人之人數附繕本）「切勿
逕送上級法院」。
告訴人或被害人對於判決如有不服具備理由請求檢察官上訴者，
其上訴期間之計算係以檢察官收受判決正本之日期為準。
                                    書記官  張齡方
中    華    民    國   100    年    7     月    28    日
附錄本案論罪科刑法條
刑法第284條第1項：
因過失傷害人者，處六月以下有期徒刑、拘役或五百元以下罰金
。致重傷者，處一年以下有期徒刑、拘役或五百元以下罰金。